【裁判字號】    96,重上,284
【裁判日期】    970108
【裁判案由】    損害賠償
【裁判全文】
臺灣高等法院民事判決                 96年度重上字第284號
上  訴  人  德翔船務代理股份有限公司
法定代理人  乙○○
訴訟代理人  林昇格律師
複  代理人  黃維倫律師
被  上訴人  宏盛建設股份有限公司
法定代理人  甲○○
訴訟代理人  林樹旺律師
            莊志成律師
上列當事人間損害賠償事件，上訴人對於中華民國96年4月13日
臺灣臺北地方法院95年度重訴字第1411號第一審判決提起上訴，
經本院於96年12月18日言詞辯論終結，判決如下：
    主  文
上訴駁回。
第二審訴訟費用新台幣貳拾萬貳仟貳佰柒拾貳元由上訴人負擔。
    事實及理由
一、被上訴人之法定代理人原為許東隆，於民國（下同）96年8
    月23日變更為甲○○，有公司變更登記表可憑（見本院卷第
    162至165頁），其具狀聲明承受訴訟（見本院卷第161頁）
    ，於法尚無不合，應予准許。合先敘明。
二、上訴人主張：其於94年8月間向被上訴人訂購坐落於台北市
    ○○段3小段308、308之1地號土地上之「宏盛帝寶」編號D1
    棟24樓（下稱系爭D1房屋）、D2棟24樓（下稱系爭D2房屋）
    2戶房屋（以下合稱為系爭房屋）及其所坐落之土地持份（
    下稱系爭土地，以下與系爭房屋合稱為系爭房地），依被上
    訴人所提供之廣告單（下稱系爭廣告單）記載，系爭房屋總
    面積為261.62坪，然依兩造於94年9月2日所簽訂之房地預定
    買賣契約書（下稱系爭買賣契約），竟記載上訴人所買受之
    房屋總面積僅為245.76坪，而將依約不另計價且不屬於住戶
    買賣範圍之1樓機車停車空間及其外緣陽台之面積計入系爭
    房屋總坪數中，則以此計算公設面積達83.12坪，顯較系爭
    廣告單所附合併平面配置圖（下稱系爭合併平面配置圖）所
    示之公設面積59.52坪為高，故被上訴人所交付之系爭房屋
    具有坪數不足之瑕疵，且被上訴人有廣告不實之情事。又被
    上訴人於銷售廣告中係以藝術迴廊之公共設施為其銷售重點
    ，惟該藝術迴廊（下稱系爭藝術迴廊）係以公共設施之機車
    停車位予以二次施工後抵充，係違章建築，有遭報拆之風險
    ，被上訴人就此部分所為之銷售廣告亦屬虛偽不實，有違反
    公平交易法之情事。爰依不當得利、侵權行為之法則，及公
    平交易法第21條第1項、第24條、第31條、民法第354條、第
    359條之規定，請求被上訴人賠償新台幣（下同）13,956,80
    0元，並加付法定遲延利息等語。原審為上訴人敗訴之判決
    ，上訴人不服，提起上訴，聲明：(一)原判決廢棄。(二)被上訴
    人應給付上訴人13,956,800元，及自起訴狀繕本送達之翌日
    起至清償日止，按年息5%計算之利息。(三)願供擔保請准宣告
    假執行。
三、被上訴人則以：系爭房地買賣並非一般預售屋買賣，而係成
    屋買賣，上訴人係於參觀現場，瞭解系爭房屋之格局及實際
    可使用範圍等事項後，始決定購買系爭房地，且上訴人係事
    先充分審閱契約書之內容，並修改部分條文內容後，始與被
    上訴人簽訂系爭買賣契約，其就契約約定內容自已充分瞭解
    。又被上訴人所交付之系爭房屋，其登記面積為262.4坪，
    並未少於系爭廣告單、兩造於94年8月21日簽訂之房地預定
    買賣訂購單（下稱系爭訂購單）及系爭買賣契約所約定之面
    積，並無坪數不足及廣告不實之情事。又被上訴人係於95年
    3月16日點交系爭房屋予上訴人，並於同年月20日將系爭房
    地移轉登記予上訴人，而上訴人遲至95年11月9日始提起本
    件訴訟，主張被上訴人應負瑕疵擔保責任，依民法第356條
    規定，應認已承認所受領之物。又系爭藝術迴廊係位於「宏
    盛帝寶」各棟大樓1樓之外緣，被上訴人係在該1樓分間牆牆
    面施作藝術浮雕，及在該1樓天花板作弧形藝術裝修，該裝
    修均經依法申請，且該1樓地面均未施作任何工作物或為任
    何擺設，故系爭藝術迴廊並非違章建築。退步言之，縱認上
    訴人得請求被上訴人賠償其損害，亦不能以系爭房地總價 (
    含6個停車位之價金)作為計算損害賠償額之基準等語，資為
    抗辯。原審為被上訴人勝訴之判決，被上訴人對於上訴人之
    上訴則聲明：(一)上訴駁回。(二)如受不利判決，願預供擔保請
    准宣告免為假執行。
四、經查兩造於94年8月21日簽訂系爭訂購單，嗣於同年9月2日
    簽訂系爭買賣契約，被上訴人並於95年3月16日將系爭房屋
    點交予上訴人，又於同年月20日將系爭房地移轉登記為上訴
    人所有等情，有系爭訂購單、系爭買賣契約、建物所有權狀
    及房屋接管證明書可稽（見原審卷第12至42、60至65頁），
    且為兩造所不爭執，堪信為真實。
五、上訴人主張被上訴人所交付之系爭房屋具有坪數不足、公設
    比例過高之瑕疵，惟為被上訴人所否認，並以前詞置辯。經
    查：
  (一)依系爭訂購單所載，上訴人訂購之標的為「第D棟24樓，面
    積約261.62坪」及地下3樓編號L105、L106、L107、L108、
    L109、L110號等6個車位，其備註欄並載明：「一本戶實售
    房價21,636萬元（折價6,268萬元）、車價1,680萬元（折價
    240萬元）。二本戶僅保留玄關大門、監視系統、留下之隔
    間須灌漿、空調冷氣、熱水器，其餘所有建材全退。三本戶
    實售金額須經公司同意，若不同意，原訂金無息退還」（見
    原審卷第12頁）。
  (二)系爭買賣契約中就系爭D1房屋部分，其第1條關於「房屋標
    示」部分約定：「…二本戶買賣房屋面積共計130.12坪，包
    括：(一)主建物面積計85.35坪。(二)附屬建物面積計9.02坪。
    附屬建物含陽台、雨遮。本戶主建物及所含附屬建物之實際
    項目以附件一所示為準。(三)共同使用部分面積計35.75坪。
    共同使用部分包括：當棟共同使用部分計27.70坪。全區共
    同使用部分計8.05坪。〔宏盛帝寶〕各樓層用途暨共同使用
    部分面積之計算方式、項目及持分分攤計算方式詳加附件二
    。三如附件三所示之1樓樓層部分為機車停車空間及其外緣
    陽台，此部分不另計價，由〔宏盛帝寶〕各住戶依房屋主、
    附屬建物之比例，登記為各住戶共有（本戶持有面積約8.38
    坪），併入各該戶房屋之全區共同使用部分，並由管理委員
    會統一管理使用，甲方（即上訴人）不得異議」；又於第5
    條關於「買賣價款」約定：「本約房地買賣總價款為12,611
    萬元（含車位840萬元）」（見原審卷第19至23頁）；又系
    爭買賣契約中就系爭D2房屋部分，其第1條關於「房屋標示
    」部分約定：「…二本戶買賣房屋面積共計115.64坪，包括
    ：(一)主建物面積計76.95坪。(二)附屬建物面積計7.18坪。附
    屬建物含陽台、雨遮。本戶主建物及所含附屬建物之實際項
    目以附件一所示為準。(三)共同使用部分面積計31.51坪。共
    同使用部分包括：當棟共同使用部分計24.38坪。全區共同
    使用部分計7.13坪。〔宏盛帝寶〕各樓層用途暨共同使用部
    分面積之計算方式、項目及持分分攤計算方式詳加附件二。
    三如附件三所示之1樓樓層部分為機車停車空間及其外緣陽
    台，此部分不另計價，由〔宏盛帝寶〕各住戶依房屋主、附
    屬建物之比例，登記為各住戶共有（本戶持有面積約7.48坪
    ），併入各該戶房屋之全區共同使用部分，並由管理委員會
    統一管理使用，甲方（即上訴人）不得異議」；又於第5條
    關於「買賣價款」部分約定：「本約房地買賣總價款為10,6
    00萬元（含車位840萬元）」（見原審卷第13至17頁）。依
    上開約定，被上訴人應移轉登記予上訴人之房屋面積合計為
    261.62坪（即包含「買賣房屋面積」245.76坪〈計算式為：
    130.12＋115.64＝245.76〉，及1樓樓層機車停車空間及其
    外緣陽台面積15.86坪〈計算式為：8.38＋7.48＝15.86〉）
    ，核與系爭訂購單所載房屋面積相同。
  (三)依系爭買賣契約附件二「〔宏盛帝寶〕各樓層用途暨共同使
    用部分面積之計算方式及項目明細表」關於「當棟共同使用
    部分面積計算方式及項目」係約定：「各項面積與項目明細
    ：…4.D棟主建物面積總計為4214.65坪。當棟共同使用部分
    面積總計為1349.87坪。當棟共同使用部分項目包括：各戶
    約定專用機房A/C機房。當棟樓電梯間面積：包含1F梯廳及
    1F以上（含1F）各層樓電梯、中繼層給水中間機房、中繼層
    空調機房、中繼層之陽台或雨遮、屋頂突出物一、二層等。
    當層梯間面積：指扣除當層電梯、專用機房以外之當層梯廳
    （如該層有中繼機房者應予扣除）」（見本院卷第94頁）；
    另關於「全區共同使用部分面積之計算方式及項目」係約定
    ：「各項面積與項目明細：…全區共同使用部分面積總計為
    11266.22坪。項目包含：1.住戶持分面積…(5)1F法定機車停
    車格、機車車道及其外緣陽台。（本項不計入房屋買賣面積
    ，其產權則依各住戶、附屬建物比例持分登記）…」（見本
    院卷第122至123頁）；對照系爭買賣契約第1條約定（詳如
    前述），上開「買賣房屋面積」確未將上開1樓機車停車空
    間及其外緣陽台面積列入計算，是上訴人執此主張被上訴人
    應移轉登記予上訴人之系爭房屋總面積261.62坪應不包含1
    樓樓層機車停車空間及其外緣陽台面積15.86坪云云，顯與
    系爭買賣契約之上開約定不符，而不足取。
  (四)上訴人雖主張依系爭廣告單所附系爭合併平面配置圖及系爭
    訂購單所示，堪認兩造約定之系爭房屋面積261.62坪並不包
    含1樓樓層機車停車空間及其外緣陽台面積15.86坪等語。惟
    按消費者保護法第22條係規定：「企業經營者應確保廣告內
    容之真實，其對於消費者所負之義務不得低於廣告內容」，
    並未明定「廣告為要約」或「廣告必為契約內容之一部」，
    故消費者如信賴廣告內容，依企業經營者提供之廣告訊息與
    之洽談而簽訂契約，於契約中雖未就廣告內容再為約定，企
    業經營者所應負之契約責任，仍及於該廣告內容，該廣告固
    應視為契約之一部。惟簽訂契約時倘雙方已就廣告內容另為
    斟酌、約定，或企業經營者並未再據原屬「要約引誘」之廣
    告為訂約之說明、洽談，使之成為具體之「要約」，縱其廣
    告之內容不實，應受消費者保護法或公平交易法之規範，自
    難逕謂該廣告為要約或已當然成為契約之一部。經查依系爭
    合併平面配置圖所載，關於系爭房屋面積固記載：使用面積
    202.10坪、當棟樓電梯間面積28.48坪、全區公共面積31.04
    坪、權狀面積261.62坪（見原審卷第11頁）；惟系爭買賣契
    約第22條關於「附件及廣告品之效力」已明定：「一本約之
    附件為本約之一部分，與本約具有同等效力。二關於房屋買
    賣之條件內容，以本約及附件之說明為據。本約或附件未約
    定者，再依廣告品之說明」（見原審卷第39頁），而有關系
    爭房屋之面積、其計算項目及計算方式，均於系爭買賣契約
    中予以明定，已如前述，揆之前揭說明，就上開事項自應以
    系爭買賣契約之約定為準。又系爭訂購單僅約定系爭房屋面
    積約261.62坪，並未就其計算項目及計算方式有所約定，是
    亦不能僅憑此項記載，即據以認定兩造約定之系爭房屋面積
    261.62坪係不包含1樓樓層機車停車空間及其外緣陽台面積
    15.86坪。故上訴人所為此部分之主張，亦不足取。
  (五)上訴人雖又主張兩造就系爭房地之買賣確係以坪數計價，故
    上開不予計價之機車停車位面積不應列入系爭房屋總坪數計
    算等語，並舉證人周正賢為證。惟據證人即代書周正賢在原
    審到場證稱：「（兩造）簽預售屋的時候我在場，原告德翔
    船務代理股份有限公司找我過去的。原稿是被告提供的。買
    賣契約審閱期間原告有交給我幫他們看過」，「（系爭買賣
    契約在）審閱期間是例稿，是空白的，簽的時候是這樣的沒
    有錯。在簽約之前原告買的坪數多少我不清楚，簽約的時候
    也沒有提到。這些也不在我負責的範圍內，我只是看條文的
    文字有無問題。當初簽約的時候也沒有說到價金如何計算。
    價金是原告、被告先前已經談好了，我不知道他們 (談的)
    過程」，「我是專業代書。一般買賣契約是講好總價多少、
    坪數，至於1坪價金多少是消費者自己會去換算。一般坪數
    指的是權狀登記面積含公設在內」，「（兩造簽訂系爭買賣
    契約時，就坪數、價金、公設比例）沒有（特別爭執）。簽
    約過程很融洽」，「（簽約時）沒有（提及不予計價的部分
    ）。之前在審閱的時候也沒有特別注意到。簽約當天沒有這
    個問題」，「（簽約時契約上的數字）是（已經填上去）的
    。審閱之後要修改的部分我有用原子筆做紀錄，簽約當天哪
    些要改的我說明，協理認為可以，就請助理小姐繕打。契約
    是當天由被告帶來的」，「（契約書第14、20條修改、增加
    的部分）是小姐寫的」，「這是（我建議修改）的」等語（
    見原審卷第83至84頁）。足見上訴人於簽訂系爭買賣契約之
    前，即已委由證人周正賢詳閱契約條款，甚而修改部分條文
    內容，又證人周正賢於審閱契約期間所審閱之契約內容，固
    尚未填載房屋面積、價金等數額，然此等約定內容於上訴人
    簽約時確已填載完成，是依其情形，堪認上訴人於簽訂系爭
    買賣契約時，就該契約內容已充分瞭解。是不論兩造於締約
    過程中究係以何標準洽談價金數額，兩造間就系爭房地買賣
    仍應依系爭買賣契約所約定之內容履行。又上訴人既係充分
    瞭解契約內容後始簽訂系爭買賣契約，則其就計算系爭房屋
    面積之項目及計算方法，即難諉為不知，故上訴人猶執系爭
    合併平面配置圖所載房屋面積計算方式與系爭買賣契約之內
    容不同一節，主張被上訴人就此未據實告知，而有不實廣告
    之情事云云，自不足取。
  (六)依系爭買賣契約之約定，被上訴人應移轉登記予上訴人之系
    爭房屋總面積為261.62坪，而被上訴人實際移轉登記予上訴
    人之房屋總面積為262.4坪，此有建物所有權狀可稽（見原
    審卷第60至62頁），且為上訴人所不爭執（見本院卷第83頁
    ），是系爭房屋並無坪數不足之情事，故上訴人主張被上訴
    人將1樓樓層機車停車空間及其外緣陽台面積列入系爭房屋
    總面積計算，致系爭房屋有坪數不足及公設比例過高之瑕疵
    云云，並不足取。
六、上訴人雖又主張系爭藝術迴廊實係違規使用而有欠缺契約所
    預定之效用，並有廣告不實之情事等語；惟亦為被上訴人所
    否認，並抗辯：系爭藝術迴廊係位於「宏盛帝寶」各棟大樓
    1樓之外緣，被上訴人係在該1樓分間牆牆面施作藝術浮雕，
    及在該1樓天花板作弧形藝術裝修，該等裝修均經依法申請
    ，且該1樓地面亦未施作任何工作物或為任何擺設，並無違
    反契約約定之情事等語，且提出建築物室內裝修合格證明、
    建築物室內裝修概要、室內裝修核准圖面及1樓現場照片為
    證（見本院卷第29、30、90、127至135、139至144頁）。經
    查：
  (一)系爭廣告單關於系爭藝術迴廊之設置固記載：「置身其中就
    有如進到中世紀歐洲的城堡，這座環社區藝術迴廊，不僅提
    供主人在任何角度均可能飽覽庭園美景，佇立廊前遠眺或近
    觀都有君臨天下之氣魄，同時也可作為回家前的美麗玄關，
    洗滌塵囂，輕鬆回家」，「水景藝術迴廊，入中庭宛如置身
    南洋的水島禹情，正因一樓全面淨空，所以大如一座操場，
    散步或小跑，養生或健康任君選擇」（見本院卷第69、71頁
    ）。惟被上訴人主張系爭房屋之大樓結構體於93年1月間即
    已建造完成，其於94年6月間向台北市政府工務局申請使用
    執照，並於同年10月5日取得使用執照，而上訴人於94年8月
    21日簽訂系爭訂購單前即曾至現場參觀以瞭解屋況等情，業
    據其提出台北市政府工務局94使字第292號使用執照、使用
    執照附表及宏盛帝寶大樓新建工程各類勘驗報驗項目表為證
    （見原審卷第90至92、165、166頁），且為上訴人所不爭執
    （見原審卷第136、164頁）；又系爭買賣契約附件三「壹層
    平面圖」已明白揭示「宏盛帝寶」第1層係劃分作為機車停
    車空間（見本院卷第67頁），是依上開情節，堪認上訴人至
    遲於94年9月2日簽訂系爭買賣契約時，即已知悉系爭藝術迴
    廊係設置於「宏盛帝寶」第1層機車停車位之牆面及天花板
    。則上訴人於簽訂系爭買賣契約時既未對系爭藝術迴廊之上
    開設置方式為反對之意思，嗣於95年3月16日點交系爭房屋
    時亦未為任何異議，復經參諸上訴人曾先後於95年3月21日
    、95年8月11日、95年9月3日以存證信函要求被上訴人賠償
    其所受損害，而其於上開存證信函中均僅主張系爭房屋具有
    坪數不足之瑕疵，並未提及系爭藝術迴廊具有如何之瑕疵（
    見本院卷第36至60頁），此外，上訴人於95年11月9日提起
    本件訴訟時，亦僅主張系爭房屋具有上開坪數不足之瑕疵（
    上訴人係迄至原審96年3月19日言詞辯論期日時，始提出書
    狀主張系爭藝術迴廊具有上述瑕疵－見原審卷第133、135
    頁），綜合上開情節，實堪認定上訴人於簽訂系爭買賣契約
    時即已知悉並同意系爭藝術迴廊之上開設置方式。是上訴人
    於房屋點交後逾1年，再以系爭廣告單之上開記載主張被上
    訴人就此部分為不實廣告，及系爭藝術迴廊之設置欠缺契約
    所預定之效用云云，並不足取。
  (二)依上開使用執照「其他事項」欄記載：「…2.本案地面限做
    機車停車位使用乙節，應納入銷售廣告及契約、住戶公約…
    4.本案各層機房陽台及地面層供機車停車使用等空間不得作
    為其他使用…」（見本院卷第73頁），是被上訴人自應將「
    宏盛帝寶」第1層地面供作機車停車位使用，而不得挪為他
    用。又依兩造所提出之現場照片所示（見本院卷第90、102
    至111、127至135頁），被上訴人僅係於該大樓第1層之分間
    牆牆面施作藝術浮雕，並在該1樓天花板作弧形藝術裝修，
    此外，被上訴人並未於該地面上施作任何工作物或為任何擺
    設，致無法停車，足見系爭藝術迴廊之設置並不影響該第1
    層空間供作機車停車位使用。至於該地面是否以白線劃分機
    車停車格，核與該地面是否供作機車停車位使用，並無必然
    關係。是上訴人執此主張系爭藝術迴廊之設置違反上開使用
    執照所載內容，應屬違章建築云云，亦不足取。
  (三)帝寶管理委員會（於96年6月30日成立，有帝寶社區第一次
    區分所有權人會議記錄及第一屆管理委員會會議記錄可稽－
    見本院卷第167至169頁）針對上訴人所詢關於上訴人使用之
    機車停放空間，其詳確位址及數量等事項，固於96年9月25
    日函覆上訴人表示：「一帝寶管理委員會（後稱本會）成立
    迄今，尚未接獲宏盛建設股份有限公司有關於共有、個人使
    用機車停車位空間之點交事項。二貴住戶（指上訴人）詢問
    之事項係為房地預定買賣契約有關，懇請移詢宏盛建設股份
    有限公司為宜。三貴住戶如有機車需停放，可逕行至本社區
    服務中心，將有專人引導至本會為考量住戶司機及管家停車
    ，所暫設立之機車停放空間停放」（見本院卷第112頁）。
    惟查上開機車停車空間已否點交，核與該停車空間是否違法
    使用，乃屬二回事，縱使該機車停車空間迄未依約點交，亦
    不能憑此即據以認定被上訴人係違法設置系爭藝術迴廊，是
    上訴人執此主張被上訴人就系爭藝術迴廊之給付具有瑕疵云
    云，亦不足取。
七、綜上所述，系爭房屋及系爭藝術迴廊並無上訴人所指瑕疵存
    在，被上訴人就此部分亦無為不實廣告之情事，是上訴人依
    據侵權行為之法則，及公平交易法第31條、民法第179條、
    第359條之規定，請求被上訴人賠償13,956,800元，及自起
    訴狀繕本送達之翌日起至清償日止，按年息5%計算之利息，
    即為無理由，不應准許。從而，原審所為上訴人敗訴之判決
    ，核無違誤，上訴意旨指摘原判決不當，求予廢棄改判，為
    無理由，應予駁回。
八、至兩造其餘之攻擊或防禦方法及未經援用或進行調查之證據
    ，經本院斟酌後，認為均不足以影響本判決之結果，自無予
    以調查或逐一詳予論駁之必要。附此敘明。
九、據上論結，本件上訴為無理由，依民事訴訟法第449條第1項
    、第78條，判決如主文。
中    華    民    國    97    年    1    月     8     日
                    民事第四庭
                        審判長法  官  張劍男
                              法  官  丁蓓蓓
                              法  官  彭昭芬
正本係照原本作成。
如不服本判決，應於收受送達後20日內向本院提出上訴書狀，其
未表明上訴理由者，應於提出上訴後20日內向本院補提理由書狀
（均須按他造當事人之人數附繕本）上訴時應提出委任律師或具
有律師資格之人之委任狀；委任有律師資格者，另應附具律師資
格證書及釋明委任人與受任人有民事訴訟法第466條之1第1項但
書或第2項（詳附註）所定關係之釋明文書影本。
中    華    民    國    97    年    1     月    10    日
                              書記官  丁華平
附註：
民事訴訟法第466條之1（第1項、第2項）：
對於第二審判決上訴，上訴人應委任律師為訴訟代理人。但上訴
人或其他法定代理人具有律師資格者，不在此限。
上訴人之配偶、三親等內之血親、二親等內之姻親，或上訴人為
法人、中央或地方機關時，其所屬專任人員具有律師資格並經法
院認為適當者，亦得為第三審訴訟代理人。


司法院資訊處製作；財團法人民間司法改革基金會備份。
